臺灣板橋地方法院刑事判決　　　　　　　 93年度易字第583號
公　訴　人　臺灣板橋地方法院檢察署檢察官
被　　　告　甲○○
被　　　告　丙○○
上列被告因過失傷害案件，經檢察官聲請簡易判決處刑（92年度
偵字第17269 號），本院認不宜以簡易判決處刑為之，改依通常
程序審理，並判決如下：
    主  文
甲○○、丙○○均無罪。
    理  由
一、本件公訴意旨略以：被告甲○○、丙○○為皖美實業有限公
    司（下稱「皖美公司」）員工，派至台北縣三重市縣立三重
    醫院（下稱「三重醫院」）擔任嚴重急性呼吸道症候群（以
    下簡稱SARS）專責醫療區域工作，乙○○因疑似SARS，住進
    台北縣三重市縣立醫院觀察並接受隔離，民國92年6 月15日
    ，家屬託院方轉交西瓜、水梨等水果，並附有水果刀、削水
    果皮刀各乙支，經醫師檢查該攜帶物品後，認乙○○情緒不
    穩定恐有自殺或傷人情形，將水果刀、削水果皮刀留置於護
    理站暫為保管，乙○○因而發怒大鬧，欲衝出SARS病患第二
    隔離區，甲○○、丙○○二人見狀，即穿著隔離防護衣，攜
    帶電擊棒進入制止，雙方發生激烈口角拉扯，二人理應注意
    制止時，應謹慎制止，並避免撞擊乙○○頭部及身體重要部
    位，而依當時情形，又無不能注意之情形，竟疏於注意致電
    擊棒碰觸乙○○胸部，拳頭不慎碰觸乙○○頭部及右眼，造
    成乙○○受有左側第八肋骨骨折、右眼瞼瘀腫、右側額頭瘀
    血、左側前胸壁瘀青、左胸側面瘀血、左側腰瘀青等傷害。
    因認被告二人均涉犯刑法第284 條第1 項前段之過失傷害罪
    嫌。
二、按不能證明被告犯罪或其行為不罰者，依刑事訴訟法第301
    條第1 項規定，應諭知無罪之判決。所謂行為不罰，包括該
    行為具有刑法第21至24條所定阻卻違法之事由，如依法令之
    行為，業務上之正當行為，正當防衛行為與緊急避難行為等
    由法律明文規定不予處罰之情形，即應判決無罪。而刑法第
    22條規定，「業務上之正當行為，不罰」，至於何者為業務
    上之正當行為，須依業務之種類性質及所用方法是否合於一
    般習慣，及是否不超過業務之範圍而為決定。
三、公訴意旨認被告二人均涉有過失傷害罪嫌，係以告訴人乙○○之指述、台北市立陽明醫院診斷證明書之內容，及證人石
    公燦、徐一文之證言為其論據。訊據被告二人於本院審理中
    ，均堅詞否認有何過失傷害犯行，被告甲○○辯稱，案發當
    天其與被告丙○○係接獲醫護人員通知才進入病房阻止被害
    人乙○○逃跑，當天被告二人身穿防護衣，與乙○○拉扯了
    好幾次才將他拉回病房等語；被告丙○○則辯稱，當天被害
    人乙○○在病房內敲玻璃，護士勸告被害人，他也不聽，一
    直吵著要拿水果刀並衝出隔離區，其才從護理站拿電擊棒制
    止被害人，但是沒有打他，電擊棒也被乙○○搶走，我們只
    是抓住他而已等語。
四、經查，嚴重急性呼吸道症候群（即SARS）經行政院衛生署於
    92年3 月28日公告為第四級法定傳染病，嗣於同年8 月19日
    公告列為第一級法定傳染病，此有該署92年8 月19日000000
    0000號公告一件在卷可查。又台北縣立三重醫院係經行政院
    衛生署於92年5 月23日以衛署醫字第0920213202號函指定為
    嚴重及性呼吸道症候群病患治療之專責醫院，此有上開函文
    附於本院卷內可查。依傳染病防治法第35條第1 項第2 款之
    規定，「第四類傳染病病人，應視其病況採取適當之防治措
    施，必要時，得比照第一類傳染病病人處置」，亦即必要時
    應強制送指定醫院隔離治療。而嚴重急性呼吸道症候群防治
    及紓困暫行條例第8 條第1 項亦規定，「經各級衛生主管機
    關認定應強制接受居家隔離、集中隔離或隔離治療者，不得
    拒絕、規避或妨礙；其受隔離期間，應遵行各級衛生主管機
    關之指示」。而被害人乙○○於92年6 月11日經台北市立陽
    明醫院篩檢為疑似SARS病例，遂於同年月12日轉入三重醫院
    接受強制隔離治療，此有該院93年2 月13日北衛重醫歷字第
    0930000349號函所附病例摘要表一件在卷可查。是被害人乙○○當時既經衛生機關認定為疑似SARS病例，依上開說明，
    即應接受強制隔離治療，且不得有拒絕、規避或妨礙之行為
    。由嚴重急性呼吸道症候群防治及紓困暫行條例第1 條規定
    ：「為有效防治嚴重急性呼吸道症候群，維護人民健康…」
    等語以觀，可見上述強制隔離措施，主要目的無非在於透過
    公權力強制介入控制疫情擴散範圍，避免疑似感染病例在觀
    察確認其感染程度前，進一步將病毒傳染他人，以達維護國
    民健康之公共利益目的。次查，被告丙○○、甲○○均受僱
    於皖美公司，由該公司指派前往三重醫院，擔任病房協助員
    職務，依三重醫院之指示負責病房清潔及安全工作，除經證
    人即皖美公司經理李振瑞於警詢中證述明確外，亦有三重醫
    院上述93年2 月13日函一件、員工薪資核定表二紙在卷可佐
    （見92年度核退偵字第7354號卷第14頁背面至15頁，第22、
    24頁）。被告丙○○、甲○○既經皖美公司派駐在隔離區病
    房執行安全工作，即應受該隔離區病房醫護人員之指揮，維
    護隔離區病房秩序，確保強制隔離措施有效執行，以達控制
    SARS疫情之目的。是以被告二人在上述業務範圍內所採行之
    必要強制措施，在整體法秩序上自非可予非難，而屬刑法第
    22條得以阻卻違法性之範疇，合先敘明。
五、復查，被害人乙○○因疑似罹患SARS在三重醫院隔離治療期
    間，於92年6 月15日，其前妻丁○○將水果、水果刀、刨刀
    等物送往三重醫院，託院方轉交被害人乙○○削皮食用乙節
    ，業經證人丁○○於本院審理中證述確實（見本院94年2 月
    24日審理筆錄第4 頁）。而三重醫院為維護隔離區病患安全
    ，將丁○○所交付之上開水果刀及刨刀暫時保管在隔離區護
    理站，僅由護士將水果削皮切片後交由乙○○食用等情，亦
    經證人即當日值班醫師石公燦於警詢中證稱，「乙○○因呈
    SARS陽性反應而接受觀察隔離，家屬透過院方轉交水果，我
    檢查結果發現裡面有水果刀及刨刀，因為怕病人傷害自己或
    他人，所以由我暫時保管」等語，及證人即值班護理長徐一
    文於警詢中證稱：「那天乙○○的太太送水果、水果刀及刨
    刀到醫院，因當時是SARS病源感染期，故由石公燦醫師檢查
    攜帶物品後，將水果刀及刨刀等危險物品留在護理站暫為保
    管，並將水果切好後送進隔離病房轉給乙○○」等語屬實。
    由三重醫院上述93年2 月13日函所附SARS病患心理諮商訪談
    紀錄表所記載，被害人乙○○於案發當日午間12時許與心理
    諮商師面談時，即曾表示不滿護士進入病房照顧前，七早八
    早即需先關閉風扇並戴上口罩，等很久護士仍未進入病房等
    問題，顯現焦慮之情緒，而病房護士表示因病患乙○○係SA
    RS可能個案，故風扇需先關閉半小時後始能進入。由上開情
    狀以觀，被害人乙○○於案發當日之情緒狀況確非十分穩定
    ，且當時SARS為治療預後狀況未明之高度傳染疾病，因疑似
    感染而受隔離之患者，或多或少發生情緒焦躁之狀況，是以
    當時值班醫護人員暫先保管水果刀、刨刀等客觀上為銳利危
    險之物品，並在護理站將水果處理至可供食用之狀態送入病
    房，自屬維護隔離區安全所必要之舉措。惟被害人乙○○對
    於醫護人員保管上開物品之決定甚為不滿，並因欲索回水果
    刀等物不遂，一再在病房內敲打製造聲響抗議，此由被害人
    乙○○於本院準備程序中指稱：「案發當天我的情緒並未失
    控，當天我太太要拿水果給我吃，但水果刀被護理站沒收，
    我要求拿回水果刀，經過二、三小時護理人員都不理我。護
    理人員有告訴我不能帶水果刀，但是連水果都一起拿走，我
    才開始抗議。我沒有敲玻璃，玻璃一敲就會破，所以只有敲
    門的下緣，當時有護理人員用電話和我聯絡，我要求拿回我
    的東西，他們還是不肯，後來這兩個保全人員（指被告）才
    進來」等語（見本院93年7 月15日筆錄第3 頁）、及於本院
    審理中所證：「案發當天因我前妻想送水果給我，護士小姐
    打電話告訴我，並拿了其中一部份的水果給我，我有透過對
    講機向護士要水果刀，本來一直在談，後來就派保全人員用
    電擊棒打我。我將他們揮開，就被拳打腳踢。我拿不到水果
    刀，有一直敲門抗議，沒有敲玻璃」等語（見本院94年2 月
    24日審理筆錄第7 至11頁）即知。再依證人石公燦於警詢中
    所證，「乙○○情緒不好，吵著要水果刀，但為了他的安全
    ，我在護理站透過電話與他溝通，並於下午3 時許由護士切
    好水果送給乙○○時，乙○○趁機衝出隔離區，保全人員前
    往制止，並未發生毆打」、與證人徐一文於警詢中稱：「護
    理人員將水果切好後送進隔離病房轉給乙○○時，乙○○就
    趁機衝至第一道隔離區」、「到18時左右由心理師與他溝通
    ，乙○○才回病房」等情以觀，被害人乙○○於案發當日下
    午，為索回非屬日常生活必要之水果刀，已向護理站抗議2
    至3 小時，並有衝出隔離病房之舉動，實足以影響強制隔離
    措施之執行。且92年6 月15日當日下午5 時至5 時25分間，
    該院心理諮商師陳敦信曾透過電話與乙○○談話，並在病患
    心理諮商訪談紀錄表註記欄中記載，「當時病患因諸多不愉
    快事件綜合起來，情緒藉由院方逕行保管其水果刀一事而爆
    發破壞病床設施的失控行為以表抗議，並於警衛前往喝止時
    跑出病房外，於走廊上形成對峙，經護理站來電，透過走廊
    分機與病患對話，病患大表不滿情緒，執意要取回自己的物
    品（水果刀），不接受院方所提之條件－使用時由他人在旁
    戒護，使用完取回代為保管。經轉述院方歉意與態度後，病
    患自行回病房，但仍要求取回水果刀」等語。由上開情節觀
    之，三重醫院之醫護人員在被害人乙○○衝出病房外在走廊
    執意取回水果刀之情況下，依其專業判斷，指派保全人員穿
    著隔離衣、攜帶電擊棒進入隔離病房走廊制止被害人乙○○
    之抗議舉動，乃合於維護隔離區其他病患之安寧並控制疫情
    擴散之目的且有其必要。而被告二人自亦應本此目的，由醫
    護人員指揮，執行其受指派之上述維護隔離區病房秩序與安
    全等任務。
六、惟被害人乙○○於當日傍晚5 、6 時間自行返回病房後，仍
    未放棄索討取回水果刀，先以不明物品蓋住病房監視器拒絕
    與護理站人員對話，復於晚間7 時左右，趁護理人員送入晚
    餐開門之際，衝出病房及走廊直至第三道隔離緩衝區前，被
    告丙○○即攜帶電擊棒與被告甲○○二人上前阻止，在與被
    害人乙○○推擠之際，被害人乙○○誤觸電擊棒，並搶奪將
    之摔壞等情，有三重醫院病患逃離病室事件報告書一件在卷
    可查。復查，被害人乙○○事後於92年6 月17日前往台北市
    立陽明醫院外科就醫，診斷結果認為：「當時傷勢：右上眼
    瞼瘀腫6X3 公分，右眉外側瘀血1.5X1 公分，右側顳骨處瘀
    血1X1 公分，左胸壁瘀血7X9 公分、7X6 公分，左腹壁瘀血
    4X1 公分；胸部X 光片結果，左側第8 肋骨骨折。肋骨骨折
    需休息及服用止痛藥，因當時病患仍為SARS病患，於門診轉
    入急診未給予任何消炎止痛藥物」等情，有該院93年3 月4
    日北市陽醫歷字第09360159500 號函暨病歷紀錄一件在卷可
    查（見本院93年度簡字第173 號卷第45至48頁）。由證人石
    公燦於偵訊中證稱：「案發當天從監視器…突然看到他們三
    人倒在地上，乙○○趴在被告二人身上，未看到被告二人有
    打乙○○」等語（見同署92年度偵字第17269 號卷第7 頁背
    面）及證人徐一文於警詢中所證：「我事後才知道乙○○因
    觸及電擊棒而倒地，才由甲○○等人抬回病房」等語（見上
    開核退卷第12至14頁）觀之，並對照被害人乙○○於本院準
    備程序中所指稱：「我繼續要求拿回我的東西，他們就拿電
    擊棒電到我的左胸，他們要電第二次時，我伸手揮開電擊棒
    ，才沒有被電到。他們二人又把我摔到地上…」等語，足見
    被告二人因欲阻止被害人乙○○衝出隔離緩衝區，而與乙○○發生激烈肢體衝突，被告丙○○所持電擊棒因此觸及被害
    人乙○○之身體，且被害人乙○○與被告二人亦因強力推擠
    重心不穩而摔倒在地，自亦不免發生碰撞。雖被害人乙○○
    一再指稱被告二人係故意將其毆打踢踹成傷云云，惟徵諸被
    害人乙○○於92年6 月16日所拍攝之傷勢照片，其左胸壁、
    左腹壁受傷部位均係在腋下及體側位置，苟非舉起左手，應
    不至傷及該處，被害人乙○○卻稱被告二人對其又踢又踹，
    則乙○○自應本能抵衛，亦無可能舉手任被告二人攻擊左體
    側，其他部位卻毫髮無傷；再者，乙○○臉部瘀血位置，亦
    係在右眼與右眼附近之眉部及顳部，倘被告二人確如被害人
    乙○○所言係出拳毆擊其頭部，斷無傷勢僅集中右眼附近之
    理。況且，如被告丙○○手持電擊棒蓄意毆擊被害人乙○○
    ，在旁又有被告甲○○支援，自應已掌控優勢，被害人乙○○又何能阻擋並揮落電擊棒？再參酌被告甲○○當時身高約
    171 公分、體重65公斤，被告丙○○身高約164 公分、體重
    約70公斤，與被害人乙○○當時身高約165 公分、體重約84
    公斤之體型，被告二人並無絕對之體型優勢得以制服被害人
    ，以被害人乙○○當時猛力掙脫外衝之力道及被告二人身著
    全套防護衣活動不便之情況，更可見被告二人難以立即壓制
    被告並加以毆打。顯見被害人乙○○所受傷勢，應係被告二
    人在阻止其向外逃跑拉扯之際，電擊棒不慎處及被害人乙○○，及摔落地面碰撞所致。是被害人乙○○指稱被告二人係
    故意傷害其身體云云，並不足信。
七、綜上所述，被告二人於案發當日晚間7 時許，依三重醫院醫
    護人員所指派之權責，為防止感染原擴散及病房安寧秩序，
    身著隔離衣進入隔離病房，強制阻止被害人乙○○進一步衝
    出第三道隔離緩衝區，本屬其業務上之正當行為。即便在阻
    止被害人乙○○外衝之過程中，不慎發生肢體碰撞，且電擊
    棒觸及被害人乙○○身體致傷等狀況，惟在三重醫院已一再
    勸說乙○○返回病房並說明水果刀之危險性卻仍然無效後，
    為防止此等緊急突發狀況繼續擴大，由被告二人以強制力阻
    止被害人乙○○衝出隔離區外，在案發當時防堵SARS疫情擴
    散孔急之情況下，實乃維護其他病患及醫護人員之身體、健
    康安全與整體公共利益所必要之行為，此為法秩序所可容許
    ，而得以阻卻其違法性者。揆諸首開說明，被告二人既係執
    行業務上之正當行為，已由法律明文規定不予處罰，自應為
    無罪判決之諭知。
據上論斷，應依刑事訴訟法第452 條、第301 條第1 項，判決如
主文。
本件經檢察官馬中琍到庭執行職務。
中　　華　　民　　國　　94　　年　　3 　　月　　18　　日
                  刑事第十七庭  審判長法　官  林海祥
                                      法　官  朱敏賢
                                      法　官  汪怡君
上列正本證明與原本無異。
如不服本判決，應於判決送達後十日內向本院提出上訴狀（應附
繕本），上訴於臺灣高等法院。
                                      書記官  方蘭芬
中　　華　　民　　國　　94　　年　　3 　　月　　21　　日
